臺灣宜蘭地方法院刑事判決　　　　　　　 96年度易字第166號
公　訴　人　臺灣宜蘭地方法院檢察署檢察官
被　　　告　丙○○
　　　　　　乙○○
共　　 同
選任辯護人　林國漳律師
上列被告等因傷害等案件，經檢察官提起公訴（95年度偵字第34
15號），本院判決如下：
    主  文
丙○○共同犯傷害罪，累犯，處有期徒刑伍月，如易科罰金，以
銀元參佰元（即新臺幣玖佰元）折算壹日。
乙○○共同犯傷害罪，處有期徒刑參月，如易科罰金，以銀元參
佰元（即新臺幣玖佰元）折算壹日。
    事  實
一、丙○○前因傷害案件，經臺灣高等法院以91年度上易字第22
    49號判決判處有期徒刑四月，如易科罰金以銀元三百元（即
    新臺幣九百元）折算一日確定，甫於民國91年12月4日易科
    罰金執行完畢。復因違反廢棄物清理法案件，經本院以92年
    度訴字第87號判決判處有期徒刑六月，如易科罰金以銀元三
    百元（即新臺幣九百元）折算一日確定，甫於92年12月23日
    易科罰金執行完畢。
二、緣丙○○係林昌營造股份有限公司（下稱林昌公司）總經理
    ，乙○○為丙○○之弟，戊○○則係泰崁企業有限公司（下
    稱泰崁公司）負責人。又榮民工程股份有限公司北宜施工處
    （下稱北宜施工處）之「北宜高速公路第四標加勁檔土牆工
    程」係以泰崁公司之名義承包，其中之部分工程並由林昌公
    司施作。其後，於95年6月9日上午10時30分許，戊○○至宜
    蘭縣頭城鎮○○路○段181號北宜施工處，領取北宜施工處支
    付予泰崁公司之上開工程保留款支票一張（面額約新臺幣20
    7萬元、票載受款人泰崁公司）後，因丙○○認為上開工程
    保留款應由林昌公司領取，遂與戊○○於北宜施工處辦公廳
    出納室前發生爭執，詎丙○○為阻止戊○○取走上開支票，
    且為逼使戊○○交出前揭工程保留款支票，竟與乙○○基於
    普通傷害、以強暴方法使人行無義務事之犯意聯絡，共同徒
    手毆擊戊○○之頭、頸、胸等身體部位，且強力拉扯戊○○
    ，造成戊○○撞及北宜施工處辦公廳內木質外框之鏡子屏風
    ，且跌倒撞及地面，致使戊○○因而受有頭部、頸部、上腹
    部挫傷及左前臂抓傷等傷害。丙○○於與乙○○一同毆打、
    拉扯戊○○之過程中，復一直要求戊○○把錢交出來，戊○○迫於無奈不得不將所領得之前揭支票交予丙○○（迄今該
    支票仍由丙○○持有中），丙○○、乙○○即以此強暴之方
    式，使戊○○行無義務之事。
三、案經戊○○訴由宜蘭縣警察局礁溪分局報請臺灣宜蘭地方法
    院檢察署檢察官偵查起訴。
    理  由
一、按被告以外之人於審判外之言詞或書面陳述，除法律有規定
    者外，不得作為證據，刑事訴訟法第159條第1項定有明文。
    ，查證人戊○○於警詢中之陳述，屬於被告以外之人於審判
    外之陳述，被告二人並已否認上開陳述之證據能力，則依前
    舉法條規定，證人戊○○於警詢中之陳述，無證據能力。
二、訊據被告丙○○、乙○○固均坦承「丙○○係林昌公司總經
    理，乙○○為丙○○之弟，戊○○則係泰崁公司負責人。95
    年6月9日上午10時30分，在宜蘭縣頭城鎮○○路○段181號北
    宜施工處辦公廳出納室前，為了工程款之問題，丙○○、乙○○與戊○○發生爭執，丙○○、乙○○遂徒手強力拉扯戊○○，造成戊○○撞及北宜施工處辦公廳內之鏡子屏風，且
    跌倒撞及地面，戊○○並因此而受傷。於爭執拉扯之過程中
    ，戊○○並將所領得之面額約新臺幣207萬元支票交給丙○○。」等事實不諱（見本院卷第16、56至58、58至59頁），
    惟均矢口否認有何傷害及強制之犯行，被告丙○○辯稱「我
    沒有打戊○○，我們只是拉扯，是他自己去撞鏡子、牆壁。
    我有把戊○○當天領的支票拿走，是他自己交給我的，戊○○說他已經把印章改了，我也沒有辦法領，不是我與乙○○
    逼迫戊○○把支票交出來。我沒有傷害及強制之犯行。」云
    云、被告乙○○辯稱「我沒有與丙○○毆打戊○○，當天是
    因為與戊○○發生拉扯，戊○○撞到鏡子跌倒才受傷。我知
    道當天丙○○有拿走戊○○所領到之支票，但我不知道戊○○為什麼把支票交給丙○○，不是我與丙○○逼迫戊○○把
    支票交出來。我沒傷害及強制之犯行。」云云，然查：
（一）證人即被害人戊○○於檢察官偵訊及本院審理時已指證「
      我是泰崁公司負責人，我接到北宜施工處電話通知，於95
      年6月9日早上10點多，到北宜施工處領北宜高速公路第四
      標加勁擋土牆工程的保留款，我從北宜施工處領到支票，
      支票票款是新臺幣207元萬左右，支票受款人是泰崁公司
      。我領到支票後要離去，丙○○、乙○○不讓我離開，他
      們認為我欠他們錢，丙○○說我欠他錢，說我怎麼敢領這
      個錢，丙○○、乙○○就打我的頭、頸、胸等身體部位，
      我雙手抱著頭一直往後退，後來我就撞到鏡子，跌倒在地
      上。診斷書上的傷是被丙○○、乙○○打的，我是當天去
      醫院驗傷的。當天丙○○一直向我要錢，我被打到受不了
      ，只好將所領到的支票交給丙○○，我在偵查庭有要求丙○○還我支票，但丙○○沒有還給我，現在支票還在丙○○那邊。」等情綦詳（見偵查卷第23頁、本院卷第49至53
      頁），核與被告丙○○於本院審理時所自白「95年6月9日
      早上我去北宜施工處要領工程款，戊○○也在那邊，戊○○把工程款的支票拿走，我對戊○○說『你要把這個工程
      款領出來給我』，戊○○說『這個錢是我的，怎麼可以給
      你』，戊○○就不去銀行兌現這張支票，我就對戊○○說
      『你不去領這個支票，就跟我去派出所講清楚』，我及乙○○就出手去拉戊○○，戊○○抗拒，於拉扯過程中，戊○○與乙○○撞到北宜施工處的玻璃，二人跌倒在地。我
      拉戊○○的時候，是很用力的拉。」之情節（見本院卷第
      16至17、58至59頁）、被告乙○○於本院審理時所自白「
      95年6月9日上午在北宜施工處，為了工程款的問題，戊○○與我、丙○○發生爭執拉扯，我與戊○○拉扯時撞到鏡
      子，戊○○跌倒在地上受傷。當天我用雙手去拉戊○○，
      戊○○反抗蹲下來，我很用力的拉他，要把他拖動，後來
      我與戊○○就撞到鏡子一起倒地。我知道當天丙○○有拿
      走戊○○所領到之支票。」之情節（見本院卷第16、56至
      58頁）、證人即北宜施工處出納丁○○於本院審理時證述
      「95年6月9日早上被告丙○○與告訴人戊○○有到北宜施
      工處領支票。我是根據會計室開的傳票開立支票交給戊○○，支票寫的受款人是泰崁公司，支票是我親手交給戊○○領走，當時丙○○在旁邊。」之情節（見本院卷第33、
      34頁）、證人即北宜施工處採購發包人員己○○於本院審
      理時證述「95年6月9日戊○○是來北宜施工處領取北宜高
      速公路第四標工程的工程款，該工程是發包給戊○○的泰
      崁公司。當天我有看到戊○○與人發生拉扯，至少有二個
      人與戊○○發生拉扯。我看到的時候，他們已經拉扯揪結
      在一起。我看見戊○○他們在拉扯的過程中，撞到了北宜
      施工處大門處類似屏風的鏡子，鏡子倒掉破掉，戊○○也
      倒在地上。北宜施工處大門的鏡子寬約一米多，高約二米
      多，鏡子的外框是木頭的材料，鏡子的下部是做成木頭三
      角架的型式來支撐，那個鏡子一個人無法搬動，那個鏡子
      除了鏡面本身以外，其他都是木頭材質。」之情節（見本
      院卷第39至41、48頁）、證人即北宜施工處工務組助理工
      程員甲○○於本院審理時證述「95年6月9日早上戊○○是
      來領北宜高速公路第四標加勁擋土牆的工程款，該工程是
      泰崁公司向北宜施工處承包的。當天我有看到戊○○與丙○○發生爭執吵架，也有看到戊○○與丙○○發生肢體拉
      扯，我看到的時候他們二個人已經拉扯在一起了。」之情
      節（見本院卷第44至47頁），均相符合，並有杏和醫院診
      斷證明書一件在卷可稽。從而，被告丙○○、乙○○於95
      年6月9日上午10時30分許，在宜蘭縣頭城鎮○○路○段181
      號北宜施工處辦公廳出納室前，於戊○○領得「北宜高速
      公路第四標加勁檔土牆工程」之保留款支票後，被告二人
      就上開工程保留款領取一事，與戊○○發生爭執，被告二
      人為阻止戊○○取走上開保留款之支票，且為逼使戊○○
      交出上開保留款支票，遂一同出手毆擊戊○○之頭、頸、
      胸等身體部位，且強力拉扯戊○○，造成戊○○撞及北宜
      施工處辦公廳內木質外框之鏡子屏風，且跌倒撞及地面，
      致使戊○○因而受有頭部、頸部、上腹部挫傷及左前臂抓
      傷等傷害。丙○○於與乙○○一同毆打、拉扯戊○○之過
      程中，復一直要求戊○○把錢交出來，戊○○迫於無奈不
      得不將所領得之前揭支票交予丙○○（迄今該支票仍由丙○○持有中）之事實，已堪認定。
（二）其次，被告二人一同出手毆擊戊○○之頭、頸、胸等身體
      部位，且強力拉扯戊○○，造成戊○○撞及北宜施工處辦
      公廳內木質外框之鏡子屏風，且跌倒撞及地面，致使戊○○因而受有頭部、頸部、上腹部挫傷及左前臂抓傷等傷害
      之事實，既經認定在前，則被告二人有傷害之故意及犯意
      之聯絡甚明，渠二人辯稱「當天只是與戊○○拉扯，是戊○○他自己去撞鏡子受傷，我們沒有傷害之犯行。」云云
      ，顯均屬卸責諉過之詞，實無足取。
（三）再者，依前揭證人戊○○之證詞、被告二人之自白，可知
      被告二人於戊○○領得「北宜高速公路第四標加勁檔土牆
      工程」之保留款支票後，被告二人就上開工程保留款領取
      一事，與戊○○發生爭執，被告二人為阻止戊○○取走前
      揭支票，且為逼使戊○○交出該工程保留款支票，方出手
      毆擊及強力拉扯戊○○成傷，且被告丙○○於與乙○○一
      同毆擊及強力拉扯戊○○之過程中，復一直要求戊○○把
      錢交出來，戊○○迫於無奈方將所領得之前揭支票交予丙○○，則被告二人有以上開強暴方式，使戊○○行無義務
      事（即交出所領得之支票）之故意及犯意聯絡，已灼然甚
      明，被告丙○○辯稱「當天是戊○○自己把支票交給我的
      ，不是我與乙○○逼迫戊○○把支票交出來，我沒有強制
      之犯行。」云云、被告乙○○辯稱「我不知道戊○○為什
      麼把支票交給丙○○，不是我與丙○○逼迫戊○○把支票
      交出來，我沒有強制之犯行。」云云，均屬飾卸之詞，諉
      無足取。
（四）至於辯護人雖辯稱「被告二人若不將戊○○請至派出所，
      則被告丙○○之工程款將遭戊○○侵占領取，被告丙○○
      之權利顯難以恢復，故被告二人以自救行為行使權利，應
      屬民法第151條之自助行為，依刑法第21條第1項之規定，
      應得阻卻違法不罰。」云云，然按民法上自助行為固得阻
      卻其違法性，惟因該自助行為係針對為保全受不法侵害之
      權利，不待該管公務員之救濟，而以己力為權利保全之行
      為，其規範目的在補公權力無法及時介入之不足，故其要
      件極為嚴格，須具備：有自助意思、須為保全自己之
      權利、須其情事急迫而有實施自救行為之必要、須限
      對於債務人之自由予以拘束或財產施以押收或毀損、不
      逾越保護權利所必要之程度，始可阻卻違法。況且，國家
      設置法院，除係在解決人民間或人民與國家間之糾紛外，
      亦希冀因有法院之設立，使得糾紛得以以和平之方式加以
      解決，而法院得藉以企求以和平之方式解決糾紛，端賴嚴
      謹之訴訟程序以及法律適用程序，期以避免人民任意以己
      意強制實現其可能尚屬未明之權利，反使糾紛無法得到有
      效之解決，因此當人民對於其權利之狀態尚未臻明確之際
      ，自應首先透過法院之程序確定其權利，再據以實現其權
      利，否則任由人民藉己力實現其權利將無法適當地維持法
      律應有之基本秩序。本件情形，雖被告二人主張「北宜高
      速公路第四標加勁擋土牆工程，是由林昌公司向泰崁公司
      借牌後，以泰崁公司名義向北宜施工處承包，有權領取95
      年6月9日所發放之該工程保留款之人是林昌公司。」云云
      ，然證人即北宜施工處出納丁○○、採購發包人員己○○
      、工務組助理工程員甲○○及證人戊○○卻均證稱「北宜
      高速公路第四標加勁擋土牆工程，是由泰崁公司向北宜施
      工處承包的，95年6月9日所發放之該工程保留款之付款對
      象是泰崁公司，支票寫的受款人是泰崁公司。」等情（見
      本院卷第34、36、41、42、46、47、49、50、53頁），是
      被告二人與戊○○間就「北宜高速公路第四標加勁擋土牆
      工程」工程款之領取權人既有爭執，且該項權利之狀態又
      未臻明確，被告二人自應透過法院之程序確定其權利，再
      據以實現其權利，況上開領取權人之爭議、或林昌公司就
      「北宜高速公路第四標加勁擋土牆工程」所生對於泰崁公
      司、戊○○之請求權，均無「不及受法院或有關機關援助
      ，並非於其時為之，則請求權不得實行或其實行顯有困難
      」之急迫情形，並無實施自救行為之必要，迺被告二人竟
      任意對於戊○○施加強暴傷害行為，迫使戊○○交出所領
      得之支票，以己力強制實現其片面主觀所認定之權利，渠
      二人之所為自不符前揭自助行為之要件，無從阻卻違法。
      辯護人所持前揭辯詞，於法未合，自不足採。
（五）另辯護人又辯稱「被告二人係為避免自己之財產遭戊○○
      不法侵害，而出於防衛自己權利之行為，依刑法第23條前
      段之規定，亦得阻卻違法。」云云，然按對於現在不法之
      侵害，而出於防衛自己或他人權利之行為，不罰，刑法第
      23條前段固有明文，惟本件情形，被告二人與戊○○間就
      「北宜高速公路第四標加勁擋土牆工程」工程款之領取權
      人既有爭執，且該項權利之狀態又未臻明確，尚無從因被
      告二人片面主觀之認知，即謂其財產權已遭侵害。另被告
      二人於本院審理時復自白「當天是我先出手要去拉戊○○
      的，戊○○並沒有主動攻擊我或打我。」等情不諱（見本
      卷第58頁），足見被害人戊○○亦無對於被告二人實施身
      體上之攻擊行為。迺被告二人於被害人戊○○並未對其實
      施任何權利侵害行為之情形下，遽然對於戊○○施加強暴
      傷害行為，並迫使戊○○交出所領得之支票，渠二人之所
      為自不符正當防衛之要件，無從阻卻違法。辯護人所持前
      揭辯詞，於法不符，自非可採。
（六）綜上所述，本件事證已臻明確，被告二人之犯行均堪予認
      定，均應依法論科。
三、按95年7月1日生效施行之刑法第2條第1項規定「行為後法律
    有變更者，適用行為時之法律。但行為後之法律有利於行為
    人者，適用最有利於行為人之法律」，本件被告二人行為後
    ，刑法施行法第1條之1及刑法第277條第1項、第304條第1項
    、第28條、第33條、第55條、第47條、第41條業於95年7月1
    日修正生效施行，罰金罰鍰提高標準條例亦自同日修正刪除
    第2條之規定經查：
（一）修正前刑法第277條第1項所規定之罰金本刑，依罰金罰鍰
      提高標準條例第1條前段之規定，提高十倍後為銀元一萬
      元以下，換算為新臺幣後，為新臺幣三萬元以下。修正後
      同法條所規定之罰金本刑，依刑法施行法第1條之1之規定
      ，變更其單位為新臺幣並提高三十倍後為新臺幣三萬元以
      下。是比較新舊法之結果，兩者適用結果並無不同，新法
      並非較有利於被告二人。
（二）修正前刑法第304條第1項所規定之罰金本刑，依罰金罰鍰
      提高標準條例第1條前段之規定，提高十倍後為銀元三千
      元以下，換算為新臺幣後，為新臺幣九千元以下。修正後
      同法條所規定之罰金本刑，依刑法施行法第1條之1之規定
      ，變更其單位為新臺幣並提高三十倍後為新臺幣九千元以
      下。是比較新舊法之結果，兩者適用結果並無不同，新法
      並非較有利於被告二人。
（三）修正前刑法第28條規定「二人以上共同實施犯罪之行為者
      ，皆為正犯。」，修正後同法條則規定「二人以上共同實
      行犯罪之行為者，皆為正犯。」，依其修正理由所述，修
      正後之規定在於排除「陰謀共同正犯」、「預備共同正犯
      」，惟因本件被告二人共同犯罪之部分，均不屬於上開「
      陰謀共同正犯」、「預備共同正犯」之範疇，不論新、舊
      法均應論以共同正犯，對被告二人並無較有利或較不利之
      情形。
（四）修正前刑法第33條第5款規定罰金為銀元一元以上，換算
      為新臺幣後，為新臺幣三元以上。修正後同條款則規定「
      罰金：新臺幣一千元以上，以百元計算之。」。是比較新
      舊法之結果，新法並非較有利於被告二人。
（五）本件被告二人所犯傷害、強制犯行，若依刪除前之刑法第
      55 條牽連犯之規定，得論以傷害罪一罪。若依95年7月1
      日生效施行之刑法規定，於刪除牽連犯規定後，被告二人
      上開傷害、強制犯行，應分論併罰。是比較新舊法之結果
      ，新法並非較有利於被告二人。
（六）修正前刑法第47條係規定「受有期徒刑之執行完畢，或受
      無期徒刑或有期徒刑一部之執行而赦免後，五年以內再犯
      有期徒刑以上之罪者，為累犯，加重本刑至二分之一。」
      ，修正後刑法第47條第1項則規定「受徒刑之執行完畢，
      或一部之執行而赦免後，五年以內故意再犯有期徒刑以上
      之罪者，為累犯，加重本刑至二分之一。」，惟因本件被
      丙○○係故意犯罪，不論新、舊法均應論以累犯，對被告
      丙○○並無較有利或較不利之情形。
（七）依修正前刑法第41條第1項前段及罰金罰鍰提高標準條例
      第2條之規定，易科罰金之折算標準，應以銀元三百元折
      算一日，經換算為新臺幣後，應以新臺幣九百元折算為一
      日，惟修正後刑法第41條第1項前段則規定「犯最重本刑
      為五年以下有期徒刑以下之刑之罪，而受六個月以下有期
      徒刑或拘役之宣告者，得以新臺幣一千元、二千元或三千
      元折算一日，易科罰金。」，是比較新舊法之結果，新法
      並非較有利於被告二人。
（八）綜合上開新舊法比較之結果，顯然新法並非較有利於被告
      二人，依前揭刑法第2條第1項規定，本件即應適用行為時
      法即95年7月1日修正生效施行前之刑法及罰金罰鍰提高標
      準條例第2條之規定，合先敘明。
四、核被告丙○○、乙○○之所為，均係犯刑法第277條第1項傷
    害罪、同法第304條第1項強制罪。被告二人間就上開傷害、
    強制之犯行，均有犯意聯絡及行為分擔，均為共同正犯。被
    告二人所犯傷害罪、強制罪間，有原因、目的之牽連關係，
    均應依牽連犯之規定，從一重之傷害罪處斷。又公訴人雖僅
    就被告二人傷害之犯行提起公訴，然檢察官就犯罪事實一部
    起訴者，其效力及於全部，本件被告二人以強暴方法使人行
    無義務事之犯罪事實，與前揭論罪科刑之傷害罪部分，有牽
    連犯之關係，已如前述，本院自應就屬於裁判上一罪之強制
    罪部分，一併加以裁判。又被告丙○○前因前因傷害案件，
    經臺灣高等法院以91年度上易字第2249號判決判處有期徒刑
    四月，如易科罰金以銀元三百元（即新臺幣九百元）折算一
    日確定，甫於91年12月4日易科罰金執行完畢；復因違反廢
    棄物清理法案件，經本院以92年度訴字第87號判決判處有期
    徒刑六月，如易科罰金以銀元三百元（即新臺幣九百元）折
    算一日確定，甫於92年12月23日易科罰金執行完畢之事實，
    有臺灣高等法院被告前案紀錄表一件在卷可稽，其於有期徒
    刑執行完畢後，五年以內再犯有期徒刑以上之本罪，為累犯
    ，應依法加重其刑。爰審酌被告二人之素行、智識程度、犯
    罪之動機、目的、手段、所生危害；因財產糾紛即任意出手
    傷人，迫使他人交付支票，造成被害人身心不安；被告二人
    犯後均飾詞否認犯行，且迄未取得被害人之諒解及被害人身
    心所受傷害等一切情狀，分別量處如主文所示之刑，並均諭
    知易科罰金之折算標準，以資警懲。
據上論斷，應依刑事訴訟法第284條之1、第299條第1項前段，現
行刑法第2條第1項前段，95年7月1日修正生效前刑法第28條、第
277條第1項、第304條第1項、第55條、第47條、第41條第1項前
段，罰金罰鍰提高標準條例第1條前段，95年7月1日修正生效前
罰金罰鍰提高標準條例第2條，現行法規所定貨幣單位折算新臺
幣條例第2條，判決如主文。
本案經檢察官吳志成到庭執行職務。
中　　華　　民　　國　　96　　年　　6　　月　　26　　日
                  刑事第三庭法  官  劉家祥
以上正本證明與原本無異。
如不服本判決應於收受本判決後10日內向本院提出上訴書狀，其
未敘述上訴理由者，並得於提起上訴後10日內向本院補提理由書
狀(均須按他造當事人之人數附繕本)「切勿逕送上級法院」。
                            書記官 邱淑秋
中　　華　　民　　國　　96　　年　　6 　　月　　27　　日
附錄本案論罪科刑法條全文：
95年7月1日修正生效前刑法第277條第1項
傷害人之身體或健康者，處 3 年以下有期徒刑、拘役或 1 千元
以下罰金。
95年7月1日修正生效前刑法第304條第1項
以強暴、脅迫使人行無義務之事或妨害人行使權利者，處 3 年以
下有期徒刑、拘役或 3 百元以下罰金。
